最高法院刑事判決　　　　　　　九十六年度台上字第二七七號
上　訴　人　甲○○
上列上訴人因偽造文書案件，不服台灣高等法院台中分院中華民
國九十三年六月二十三日第二審判決（九十三年度上訴字第五五
三號，起訴案號：台灣台中地方法院檢察署九十一年度偵字第一
八四四一號），提起上訴，本院判決如下：
    主  文
上訴駁回。
    理  由
按刑事訴訟法第三百七十七條規定：上訴於第三審法院，非以判
決違背法令為理由，不得為之。是提起第三審上訴，應以原判決
違背法令為理由，係屬法定要件。如果上訴理由狀並未依據卷內
訴訟資料，具體指摘原判決不適用何種法則或如何適用不當，或
所指摘原判決違法情事，顯與法律規定得為第三審上訴理由之違
法情形，不相適合時，均應認其上訴為違背法律上之程式，予以
駁回。本件原判決認定上訴人甲○○為台中市○○區○○路一一
一號「諾貝爾（兒）美容材料店」之登記負責人，兼任副理。緣
「諾貝爾美容材料店」曾於民國八十八年十月二十一日，因違反
建築法案件，經台中市政府工務局處以新台幣（下同）六萬元罰
鍰，該筆罰鍰由該店出資人林坤濱、林營發等人籌措後，交由上
訴人繳納完竣並註銷違規紀錄。嗣該店於八十九年三月二十四日
，再度因違反建築法案件，經台中市政府工務局處以十二萬元罰
鍰，上訴人見有機可趁，乃意圖為自己不法之所有，於同年五、
六月間某日，向其餘出資人謊稱：除該筆十二萬元罰鍰外，另有
一筆六萬元罰鍰待繳，致其餘出資人陷於錯誤，同意以該店資金
十八萬元支應上開二筆罰鍰，仍委由上訴人繳納，上訴人因而詐
得六萬元。嗣因「諾貝爾美容材料店」出資人兼會計林營發要求
上訴人提出繳納罰鍰之憑據以利核帳，上訴人為掩飾犯行，逕於
同年七、八月間某日，以二萬五千元代價，向自稱為台中市政府
人員之不詳姓名成年男子，購得已蓋妥「台中市政府印」、「台
中市政府工務局使用管理課行政罰鍰專用章」，並於「收款員」
欄中蓋有偽造之「台灣銀行台中分行代理國庫台中支庫收付章（
行員：「楊玉楨」）」印文一枚、編號○○九七○八號之空白「
台中市政府暨所屬機關行政罰鍰通知單」一紙，進而由上訴人與
該名不詳姓名男子基於共同之犯意聯絡，由上訴人在該空白罰鍰
通知單上填載「八十九年七月二十五日」、「諾貝爾男女美容材
料名店補５０７８林明志」、「違反建築法規７７條」、罰鍰「
陸萬元」等不實內容，而於同年八月底或九月間，將該罰鍰通知
單交予林坤濱轉交林營發查核，足以生損害於「楊玉楨」、台灣
銀行台中分行、台中市政府及「諾貝爾美容材料店」。迄九十年
三月初，林營發無意間查覺上開罰鍰通知單上「楊玉楨」印文，
與台灣銀行台中分行行員「楊玉禎」之姓名不同，持該罰鍰通知
單向台中市政府工務局查詢，始知該罰鍰通知單及繳納證明均屬
偽造等情。因而撤銷第一審之不當判決，改判仍依牽連犯、想像
競合犯之例，從重論處上訴人共同行使偽造公文書，足以生損害
於公眾及他人罪刑。已綜核全部卷證資料，詳加斟酌論斷，敘明
其所憑之證據及認定之理由，而以上訴人否認犯罪所持之辯解為
不足採，予以指駁綦詳，俱有卷存之證據資料可資覆按。從形式
上觀察，並無判決違背法令之情形存在。查證據之取捨及其證明
力之判斷，屬於事實審法院之職權，苟其所為之判斷，並不違背
經驗法則及論理法則，即不能任意指為違背法令，而執為合法之
第三審上訴理由。而認定犯罪事實所憑之證據，並不以直接證據
為限，間接證據亦包括在內，審理事實之法院綜合卷內之直接、
間接證據，本於推理作用，於通常一般之人均不致有所懷疑，得
確信其為真實之程度者，即非不得據之為有罪之認定。又證人之
陳述有部分前後不符，或相互間有所歧異時，究竟何者為可採，
法院仍得本其自由心證予以斟酌，非謂一有不符或矛盾，即應認
其全部均為不可採信，若其基本事實之陳述，果與真實性無礙時
，仍非不得予以採信。原判決論處上訴人共同行使偽造公文書罪
刑。係綜合上訴人之部分自白，證人林坤濱、林營發、楊玉禎、
邱柏凱之部分證詞，台中市政府函、台中市政府暨所屬機關行政
罰鍰通知單、台灣銀行重要印章樣本等直接、間接證據，本於推
理作用，確信其為真實之程度，而為有罪之認定，並非單採證人
林坤濱、林營發、邱柏凱之證詞為論斷之依據。其中關於上開證
人前後之證詞不一，究以何者為可採？證人林坤濱、邱柏凱之證
詞是否為虛偽不實？（林坤濱、邱柏凱被告發偽證罪嫌，業經台
灣台中地方法院檢察署九十三年度偵字第一四九五三號處分不起
訴），「媚雪兒美容護膚店」遭斷水斷電處分事件，與「諾貝爾
美容材料店」違反建築法遭罰鍰處分事件有無關聯？上訴人及林
坤濱對「台中市政府暨所屬機關行政罰鍰通知單」是否均知情而
參與偽造？此乃原審取捨證據及證據證明力判斷職權之合法行使
，其所為判斷，尚無悖乎一般經驗法則，自不得指為違法。又共
同實施犯罪行為之人，在合同意思範圍以內，各自分擔犯罪行為
之一部，相互利用他人之行為，以達其犯罪之目的者，即應對於
全部所發生之結果，共同負責。上訴人以二萬五千元代價，向自
稱為台中市政府人員之不詳姓名成年男子，購得空白之「台中市
政府暨所屬機關行政罰鍰通知單」一紙，由上訴人在該空白之罰
鍰通知單上填載不實之內容，交由林坤濱轉交林營發查核。則上
訴人與該不詳姓名之成年男子，顯係在合同意思範圍以內，各自
分擔犯罪行為之一部，相互利用他人之行為，以達其犯罪之目的
，自應對於全部所發生之結果，共同負責，自非上訴人所稱：「
被間接正犯所利用而無責任意思之人」，原判決以共同正犯問擬
，復無違誤。末查刑事訴訟法所稱依法應於審判期日調查之證據
，係指與待證事實有重要關係，在客觀上顯有調查必要性之證據
而言，故其範圍並非漫無限制，必其證據與判斷待證事實之有無
，具有關連性，得據以推翻原判決所確認之事實，而為不同之認
定，若僅係枝節性問題，或所證明之事項已臻明瞭，當事人聲請
調查之證據，僅在延滯訴訟，甚或就同一證據再度聲請調查，自
均欠缺其調查之必要性，原審未依聲請為無益之調查，皆無違法
可言。上訴人既以事實上不存在之罰鍰處分向「諾貝爾美容材料
店」支領六萬元，嗣並以偽造之罰鍰通知書以資搪塞，已該當於
行使偽造公文書及詐欺之要件，事證至臻明確。其請求對其本身
及證人林坤濱、林營發、邱柏凱等人進行測謊鑑定，即不具調查
之必要性，原審未依聲請為無益之調查，尤無違誤之處。上訴意
旨置原判決上開明確論斷於不顧，對原審取捨證據及證據證明力
判斷之審判職權行使，任憑己見，或就同一證據資料為相異之評
價，或就不影響於判決本旨事項再為事實上之爭辯，均與法律規
定得為第三審上訴理由之違法情形，不相適合，其上訴為違背法
律上之程式，應予駁回。
據上論結，應依刑事訴訟法第三百九十五條前段，判決如主文。
中　　華　　民　　國　九十六　年　　一　　月　 十八 　日
                      最高法院刑事第二庭
                          審判長法官  紀　俊　乾
                                法官  黃　正　興
                                法官  陳　東　誥
                                法官  林　開　任
                                法官  林　立　華
      本件正本證明與原本無異
                                      書  記  官
中　　華　　民　　國　九十六　年　　一　　月　 十九 　日
                                                z
